臺灣高等法院民事判決　九十年度上字第一二八○號
　　上　訴　人　　辛○○
　　　　　　　　　戊○○
　　上　訴　人　　丙○○
　　　　　　　　　丁○○
　　　　　　　　　庚○○
　　　　　　　　　己○○
　　　　　　　　　甲○○
　　　　　　　　　乙○
　　法定代理人　　林明成
　　訴訟代理人　　王宏志
右當事人間請求租佃爭議事件，上訴人對於中華民國九十年九月二十日台灣板橋地方
法院八十八年度訴字第一一二九號第一審判決提起上訴，本院判決如左：
    主　　文
原判決關於(一)主文第一項除命上訴人應將坐落台北縣土城市○○段溪頭小段二之五二
九地號土地上如附圖Ｄ部分所示面積十四平方公尺之農作物剷除，暨將該土地周圍之
圍籬拆除後，將如附圖Ｄ部分所示之基地返還被上訴人及其假執行部分外；(二)主文第
二項命上訴人應自民國八十八年七月二十六日起至返還前項土地之日止，按月給付被
上訴人逾新台幣參元及其假執行之部分，均廢棄。
右開廢棄部分，被上訴人在第一審之訴及其假執行之聲請均駁回。
其餘上訴駁回。
第一、二審訴訟費用由上訴人負擔十分之一，餘由被上訴人負擔。
    事實及理由
一、按訴訟標的，對於共同訴訟之各人，必須合一確定者，共同訴訟中一人之行為，
    有利益於共同訴訟人者，其效力及於全體；不利益者，對於全體不生效力，民事
    訴訟法第五十六條第一項定有明文。又所謂共同訴訟人中一人之行為，有利益於
    共同訴訟人或不利益於共同訴訟人，係指於行為當時就形式上觀之，有利或不利
    於共同訴訟人而言，非指經法院審理結果，有利者其效力及於共同訴訟人，不利
    者其效力不及於共同訴訟人而言，故共同訴訟人中之一人，對於下級法院之判決
    聲明不服提起上訴，在上訴審法院未就其內容為審判之前，難謂其提起上訴之行
    為對於他共同訴訟人不利，其效力應及於共同訴訟人全體，即應視其上訴為共同
    訴訟人全體所為（參照最高法院五十二年台上字第一九三○號判例要旨及八十六
    年台上字第二七○七號判決要旨）。本件租佃爭議事件於原審判決後，僅上訴人
    辛○○、戊○○提起上訴，因本件訴訟標的對於上訴人必須合一確定，是原審其
    餘被告丙○○、丁○○、庚○○、己○○、甲○○、乙○未提起上訴，其上訴效
    力依法及於該原審其餘被告，而將之視同上訴人，核先敘明。
二、上訴人丙○○、丁○○、庚○○、己○○、甲○○、乙○經合法通知，未於言詞
    辯論期日到場，核無民事訴訟法第三百八十六條各款所列情形，爰依被上訴人之
    聲請，由其一造辯論而為判決，併予敘明。
三、本件被上訴人起訴主張：被上訴人所有之台北縣土城市○○段溪頭小段二之一九
    二地號土地（面積七七七平方公尺），歷年來向由上訴人等之被繼承人鄧朱成承
    租其中七一七平方公尺（該筆土地鄰近同小段四之四一地號之圍牆以外部分，即
    如附圖Ａ部分與同小段四之四一地號間之部分不屬於承租範圍）耕作，未訂立書
    面租賃契約，嗣鄧朱成於八十六年三月二十五日死亡，其原有之租賃關係即由上
    訴人等共同繼承。上訴人及其等被繼承人鄧朱成自八十年起即未為耕作，任令系
    爭土地遭他人傾倒、堆置垃圾、廢棄物及佔用停車，迨鄧朱成身故，上訴人等亦
    未自任耕作，被上訴人乃依耕地三七五減租條例第十七條第一項第四款繼續一年
    以上未為耕作之規定，於八十六年九月間循租佃調解、調處程序終止租約。詎上
    訴人等為圖掩飾不為耕作之事實，俾免終止租約，進而獲至巨額補償，竟於八十
    八年六月間（租佃調處程序中）擅於該地搭建圍籬、種植甘藷，顯屬無權占有。
    而系爭土地於本件訴訟程序中經板橋地政事務所測量完畢，上訴人無權占有之部
    分除台北縣土城市○○段溪頭小段二之一九二地號土地外，另包含同為被上訴人
    所有之同小段二之五二二、二之五二九地號土地，爰依民法第七百六十七條規定
    ，請求上訴人返還系爭土地。又上訴人無權占有使用系爭土地，係無法律上之原
    因而受利益，依民法第一百七十九條、第一百八十一條但書之規定，上訴人應償
    還被上訴人相當於租金之價額，爰請求上訴人按其無權占有之面積，自起訴狀繕
    本送達之日起至返還土地之日止，依耕地三七五減租條例第二條第一項規定，給
    付系爭土地主要作物正產品（甘藷）全年收穫總量千分之三百七十五以起訴狀繕
    本送達時之農場價格折算為新台幣之不當得利，即應按月給付被上訴人一百四十
    六元等語。並答辯聲明：上訴駁回。
四、上訴人則以：上訴人等祖孫三代自四十年起即承租台北縣土城市○○段溪頭小段
    二地號土地，為不定期租賃契約，而後由於被上訴人陸續賣地，逐漸分割，至最
    後剩下台北縣土城市○○段溪頭小段二之一九二、二之五二二地號兩筆土地（二
    之五二二地號係於七十二年十二月五日分割自二之一九二地號），上訴人等之被
    繼承人鄧朱成自六十九年起即每年按甘藷產量五七八台斤換算新台幣繳納租金，
    至八十一年換算租金為四千六百二十四元，故上訴人承租之範圍為二之一九二地
    號土地面積七七七平方公尺及二之五二二地號土地面積四一三平方公尺，合計一
    一九○平方公尺。本件爭議係因上訴人於八十四年間要求八十二及八十三年度應
    繳納十六萬至十八萬元之高額租金所引起，上訴人等之被繼承人鄧朱成曾於八十
    五年四月八日向土城市公所申請調解，惟被上訴人拒不到場參加。經一再向被上
    訴人懇求減少租金均置之不理，上訴人只好將租金向台北地方法院提存。土城市
    公所耕地租佃委員會委員於八十七年九月三日會同前往現場勘查，確實有種植甘
    藷等農作物，而台北縣政府耕地租佃委員會委員於八十八年二月二十五日前往現
    場勘查結果，系爭土地亦均有種植農作物。兩造經台北縣政府耕地租佃委員會委
    員數次調處，並於八十八年六月三日上午會同板橋地政事務所等單位至現場會勘
    完畢，證明確實有種植甘藷等農作物，並完全鑑界清楚，上訴人即於八十八年六
    月間依據鑑界範圍，以Ｃ型鋼及烤漆板等圍籬。嗣本件審理期間法院前後兩次前
    往現場屢勘，均確有種植甘藷等農作物，而現場之貨櫃屋係放置農具及遮雨之用
    。系爭土地上訴人耕作近五十年，從未轉租亦未變更使用，一向遵照耕地三七五
    減租條例規定，年年有繳租金，並自任耕作，並無無權占有之情事，被上訴人如
    欲收回土地，應依耕地三七五減租條例第十七條規定，給予承租人按九十年七月
    公告現值計算全額之三分之一即為八百九十六萬一千四百元等語，資為抗辯。並
    上訴聲明：(一)原判決廢棄。(二)右廢棄部分，被上訴人在第一審之訴駁回。
五、兩造不爭之點：系爭坐落於台北縣土城市○○段溪頭小段二之一九二、二之五二
    二、二之五二九地號土地為被上訴人所有，被上訴人將二之一九二地號土地鄰近
    同小段四之四一地號之圍牆以內之部分出租予上訴人等之被繼承人鄧朱成耕作，
    成立未訂立書面之不定期限耕地租賃契約，並適用耕地三七五減租條例之規定。
    鄧朱成自六十九年至八十一年，每年均按甘藷產量五七八台斤換算新台幣繳納租
    金，八十一年度繳納之租金為四千六百二十四元。嗣兩造間發生租佃爭議，鄧朱
    成及上訴人於八十五年間主張給付八十二年度至八十四年度之租金，每年各四千
    六百二十四元而提存於台灣台北地方法院，（鄧朱成於八十六年三月二十五日死
    亡，上訴人等為鄧朱成之繼承人），上訴人等陸續主張給付八十六年至八十九年
    度之租金每年各四千六百二十四元而辦理提存。被上訴人向台北縣土城市公所耕
    地佃委員會申請調解，台北縣政府耕地租佃委員會即於八十八年六月三日會同兩
    造及板橋地政事務所人員至現場勘查，嗣後上訴人即將現場如附圖Ａ、Ｃ、Ｄ部
    分所示範圍以鐵皮圍籬（另附圖Ｂ及Ｂ－１部分為貨櫃屋）。原法院於八十八年
    八月四日及八十九年三月八日至現場勘驗，當時該圍籬範圍內係由上訴人種植甘
    藷及蔬菜，貨櫃屋內則係由上訴人擺放農具及雜物等事實，為兩造所不爭執。又
    上訴人係無權占有使用被上訴人所有，坐落台北縣土成市○○段溪頭小段二之五
    二九地號土地等情（見原審卷第二一四頁），亦為兩造所不爭執。
六、兩造爭點之論述：被上訴人主張上訴人及其等之被繼承人鄧朱成自八十年起即繼
    續一年以上未為耕作，任令系爭土地遭他人傾倒、堆置垃圾、廢棄物及佔用停車
    等情，為上訴人所否認；又被上訴人主張上訴人等之被繼承人鄧朱成當初承租之
    範圍並不包括二之五二二地號土地，上訴人則辯稱二之五二二地號土地係於七十
    二年十二月五日分割自二之一九二地號土地，二之五二二地號土地亦在承租範圍
    之內云云，是以本件之爭執點為上訴人向被上訴人承租土地之範圍是否包括二之
    五二二地號之土地？被上訴人依耕地三七五減租條例第十七條第一項第四款終止
    系爭租約有無理由？茲分述如下：
  (一)上訴人所承租之土地是否包括二之五二二地號土地？
    上訴人主張上訴人之被繼承人鄧朱成自四十年起即承租台北縣土城市○○段溪
      頭小段二地號之土地，土地面積七分二厘二毛三系（即○．七二二三甲，即七
      二二三平方公尺），每年繳納租金甘藷五六四七台斤，而後由於被上訴人陸續
      賣地，逐漸分割，至最後只剩下二之一九二及二之五二二地號二筆土地（二之
      五二二地號係分割自二之一九二地號，登記日期為七十二年十二月五日），但
      上訴人自六十九年起即每年繳納甘藷租金五七八台斤至今。該租金已包括繳納
      二之五二二地號部分租金，因自分割五二二地號後，租金從未減少等語（見原
      審卷第二一七頁）。
    依據上訴人於原審所提出，且為被上訴人所不爭執之歷年繳納租金之收據及發
      票影本上記載，溪頭小段二地號土地面積為零點七二二三甲（即七二二三平方
      公尺），租（甘藷）為五六四七台斤（見原審卷第二二三頁），顯見上訴人
      之被繼承人鄧朱成於四十七年起向被上訴人承租之土地原為溪頭小段二地號土
      地，面積為○．七二二三甲無疑。
    次查，台北縣土城市○○段溪頭小段二之一九二地號土地確係於六十八年十二
      月七日分割自二地號土地，有二之一九二地號土地之登記謄本附卷為證（見原
      審卷第二五頁），二之五二二地號土地係於七十二年十二月五日分割自同小段
      二之一九二地號土地，此亦有二之五二二地號土地之土地登記謄本附卷可稽（
      見原審卷一第一九五頁）。
    而依上訴人所提且為被上訴人所不爭執之歷年繳納租金之收據及發票影本載，
      自六十九年至八十一年之甘藷租金均為五七八台斤（見原審卷第二二四頁至二
      二七頁），足見上訴人之被繼承人鄧朱成於六十九年起所承租之土地面積雖有
      減少，但就上訴人所承租之土地面積減少為多少範圍，被上訴人並未陳明並舉
      證證明。且查二之一九二地號土地於六十八年十二月七日分割自二地號土地，
      而依前開收據及發票影本所示，上訴人之父鄧朱成自六十九年起至八十一年，
      每月繳納甘藷租金均為五七八台斤，然二之五二二地號土地於七十二年十二月
      五日始分割自二之一九二地號。足見上訴人主張該租金已包括繳納二之五二二
      地號部分租金，應可採信。
    此外，訴外人陳王金鑾所有之同小段二之一九三及二之一九七地號土地為袋地
      ，必須通行被上訴人所有同小段二之五二二地號土地，因而與被上訴人發生請
      求確認通行權存在事件，有台灣板橋地方法院八十一年度訴字第八七六號判決
      影本附卷可證（見原審卷一第九九至第一○三頁），被上訴人即於八十一年九
      月七日發函通知原承租人鄧朱成，並於通知中說明：「‧‧‧因關係台端權益
      ，務請本（九）月十四日上午十點半駕臨至現場（陳溪禮先生處）協商指界‧
      ‧‧」（見本院卷第三一頁），且被上訴人於與訴外人陳王金鑾之確認通行權
      存在事件中，亦同意陳王金鑾於訴訟中追加「承租人」鄧朱成為被告，倘如同
      被上訴人所辯稱，系爭二之五二二地號土地非包含於鄧朱成所承租範圍，被上
      訴人何須通知鄧朱成協商指界？並同意陳王金鑾訴訟中追加承租人鄧朱成為被
      告？是被上訴人於本件空言否認上訴人為系爭二之五二二地號土地之承租人，
      顯不足採。是以上訴人等主張本件系爭耕地租賃契約之範圍包括同小段二之五
      二二地號土地等情，應可採信。
  (二)被上訴人依耕第三七五減租條例第十七條第一項第四款終止租約，有無理由？
    按耕地租約在租佃期限未屆滿前，非有非因不可抗力繼續一年不為耕作之情形
      不得終止，耕地三七五減租條例第十七條第一項第四款定有明文。次按，耕地
      承租人如有違法轉租或不自任耕作情事，係屬原訂租約無效。原審認被上訴人
      得據以終止租約，所持法律上之見解，自非允當（參照最高法院六十八年台上
      字第二五八號判例意旨）。經查，被上訴人於本院九十一年九月二十五日言詞
      辯論程序中陳明伊從原法院至本院均係主張按照耕地三七五減租條例第十七條
      第一項之規定，繼續一年以上不為耕作終止租約，而非依照同法第十六條未自
      任耕作、契約無效而請求（見本院卷第一四○頁）。
    就系爭二之一九二號及二之五二二地號土地，被上訴人主張上訴人等自八十年
      起即未為耕作，並提出八十年十月七日所拍攝照片、八十一年八月間所拍攝之
      錄影帶、八十三年一月間所拍攝照片及八十四年所拍攝照片為證。其中，八十
      年之照片上雖有記載八十年十月七日之日期，但至八十一年八月間被上訴人錄
      影之日，上訴人縱均未為耕作，時間上尚不足一年，並不足以證明上訴人有繼
      續一年未為耕作。況且被上訴人於八十年度及八十一年度仍有向原承租人鄧朱
      成收取租金，若上訴人確有繼續一年不為耕作，被上訴人當時豈有不為異議，
      並表示終止租約，而繼續收取租金之理？至於被上訴人所主張之八十三年及八
      十四年所攝之照片上並未記載時間，是以無從由此證明上訴人有繼續一年以上
      未為耕作之事實。
    次查，八十七年九月三日台北縣土城市公所耕地租佃調解委員會至現場會勘之
      結果，系爭坐落於台北縣土城市○○段溪頭小段二支一九二地號土地上除種植
      有甘藷、絲瓜、四季豆類等植物外，如卷附之會勘照片所示（見原審卷三第八
      八頁），該二之一九二號土地，確有部份土地有貨櫃屋，並搭蓋車棚；再依據
      台北縣政府耕地租佃委員會於八十八年六月三日會同兩造及板橋地政事務所人
      員至系爭二之一九二地號土地實地勘察結果為：「本案系爭之土地部分耕地有
      貨櫃屋，並搭蓋車棚，部分種植玉米、蔬菜等作物。」（見原審卷三第三一頁
　　　），系爭土地固有部份未耕作，但不足以證明上訴人有繼續一年不為耕作，參
　　　前述最高法院六十八年台上字第二五八號判例意旨，不得作為終止租約之事由
　　　。而上訴人之被繼承人鄧朱成於八十四年一月十九日寄予被上訴人之存證信函
　　　中記載：「‧‧‧該地四周均為建築物，實無法耕作，幾淪為傾倒垃圾之處，
　　　不但無收成，每年還要繳納龐大租金，懇請貴公司體諒農民困苦，惠予優待租
　　　金，並請貴公司速開發該處土地為盼。」等語（見原審卷一第七八頁），亦未
　　　能證明上訴人有繼續一年不為耕作之事實。
    又上訴人於本院九十年十一月六日上訴狀中固自認：「傾倒垃圾、停車棚或佔
      用停車等，都在二之五二二地上」（見本院卷第一九頁），且上訴人承租系爭
      土地後，於附圖所示Ｂ、Ｂ－１部分土地上堆置貨櫃屋等情，業經台北縣政府
      耕地租佃委員會會同板橋地政事務所勘查屬實。惟前述情形僅能證明上訴人有
　　　部分土地不為耕作之情事，而無法以此證明上訴人有非因不可抗力繼續一年不
　　　為耕作之事實。
    綜上所述，被上訴人未能舉證證明上訴人有繼續一年不為耕作之事實，則被上
      訴人主張依耕地三七五減租條例第十七條第一項第四款規定終止租約，即不合
      法。被上訴人主張終止租約後本於所有權，依民法第七百六十七條之物上請求
      權，請求上訴人將系爭二之一九二及二之五二二地號土地上如附圖所示Ａ、Ｃ
      部分之農作物剷除，並將該二之一九二及二之五二二地號土地上如附圖所示Ｂ
      、Ｂ－１部分貨櫃屋遷離，將系爭土地返還被上訴人，即無理由，不應准許。
      從而，被上訴人另請求上訴人自八十八年七月二十六日起訴狀繕本送達之日起
      至返還系爭二之一九二及二之五二二地號土地如附圖所示Ａ、Ｃ、Ｂ、Ｂ－１
      部分之土地之日止，按月返還被上訴人相當於租金之不當得利一百四十三元，
      亦無理由，不應准許。
七、就系爭二之五二九地號土地部分：
    上訴人於原審八十九年六月二十二日言詞辯論期日中自認該土地並無租約存在
      （見原審卷第二一四頁）。從而上訴人占有二之五二九地號部分土地並無正當
      權源，被上訴人主張上訴人無權占有此部分土地，當屬可採。按所有人對於無
      權占有或侵奪其所有物者，得請求返還之。對於妨害其所有權者，得請求除去
      之。有妨害其所有權之虞者，得請求防止之。民法第七百六十七條定有明文。
      上訴人於系爭二之五二九地號土地（即附圖Ｄ部分）所示範圍種植甘藷等農作
      物，為無權占有，則被上訴人本於所有權人之地位，依民法第七百六十七條之
      物上請求權，請求上訴人將如附圖所示Ｄ部分面積十四平方公尺之農作物剷除
      後，將Ｄ部分所示之基地返還被上訴人，為有理由。
    次按，無法律上之原因而受利益，致他人受有損害者，應返還其利益，民法第
      一百七十九條亦定有明文。又耕地三七五減租條例第二條第一項規定，耕地地
      租租額，不得超過主要作物正產品全年收穫總量千分之三百七十五，而兩造前
      開另筆土地之租賃契約耕地之主要作物正產品為甘藷，此為兩造所不爭執，則
      被上訴人請求上訴人給付自起訴狀繕本送達之日即八十八年七月二十六日起至
      返還土地之日止，依甘藷全年收穫總量千分之三百七十五以起訴狀繕本送達時
      之農場價格折算為新台幣之不當得利，應屬有據。查依被上訴人提出之台北縣
      政府編印之八十七年統計要覽農產品產量及收穫面積統計表，台北縣土城市甘
      藷年產量為二八‧八公噸，收穫面積為二‧八五公頃，即每平方公尺之年收穫
      量約為一‧○一公斤（四捨五入計算至小數點以下二位），是被上訴人主張以
      每平方公尺甘藷年收穫量一‧○一為計算不當得利之基礎，應屬合理。又上訴
      人占用之面積為十四平方公尺，上訴人全年可收穫之甘藷數量為一四‧一四公
      斤（1.01X14=14.14），則上訴人每年應返還予被上訴人之利益為以甘藷產量
      五‧三公斤（14.14X0.375=5.3，四捨五入計算至小數點以下二位）計算。又
      以起訴狀繕本送達時即八十八年七月之農場價格為計算標準，依被上訴人提出
      之台灣地區主要稻穀雜糧農場價格表，八十八年七月甘藷之農場價格為每公斤
      六‧三○元，故上訴人每年應返還之利益之價額為三十三元（5.3X6.30=33，
      小數點以下四捨五入），每月應返還之利益之價額為三元（33/12=3，小數點
      以下四捨五入）。是被上訴人依不當得利之法律關係，請求上訴人應自起訴狀
      繕本送達之日即八十八年七月二十六日起至上訴人返還如附圖Ｄ部分所示基地
      之日止，按月給付被上訴人三元，為有理由，應予准許。
八、綜上所述，被上訴人本於所有權人之地位，請求上訴人將二之五二九地號土地如
    附圖所示Ｄ部分面積十四平方公尺之農作物剷除後，將Ｄ部分所示基地返還被上
    訴人，並依不當得利之法律關係，請求上訴人自八十八年七月二十六日起至返還
    如附圖Ｄ部分所示基地之日止，按月給付被上訴人三元，為有理由，應予准許。
    逾此所為請求，為無理由，應予駁回。又，上開應准許部分，被上訴人聲請准予
    供擔保，宣告假執行，尚無不合。至於被上訴人敗訴部分，其假執行之聲請失所
    附麗，應併予駁回。原審就超過上開應准許部分，為上訴人敗訴之判決，並為假
    執行之宣告，自有未洽。上訴意旨就此部分指摘原判決不當，求予廢棄改判，為
    有理由。至於上開應准許部分，原審判命上訴人給付，並為假執行之宣告，核無
    違誤，上訴意旨，就此部分，仍執陳詞，指摘原判決不當，求予廢棄，為無理由
    ，應駁回其上訴。
九、據上論結，本件上訴為一部有理由，一部無理由，依民事訴訟法第四百五十條、
    第四百四十九條第一項、第七十九條但書，判決如主文。
中　　　華　　　民　　　國　　九十一　　年　　　十　　　月　　　九　　　日
　　　　　　　　　　　　　　　　　　民事第九庭
                                　　　　審判長法  官　吳　謙　仁
　　　　　　　　　　　　　　　　　　　　　　　法　官　魏　大　喨
　　　　　　　　　　　　　　　　　　　　　　　法　官　游　婷　麟
右正本係照原本作成。
上訴人部份不得上訴。
被上訴人部份如不服本判決，應於收受送達後二十日內向本院提出上訴書狀，其未表
明上訴理由者，應於提出上訴後二十日內向本院補提理由書狀（均須按他造當事人之
人數附繕本）上訴時應提出委任律師或具有律師資格之人之委任狀；委任有律師資格
者，另應附具律師及格證書及釋明委任人與受任人有民事訴訟法第四百六十六條之一
第一項但書或第二項（詳附註）所定關係之釋明文書影本。
中　　　華　　　民　　　國　　九十一　　年　　　十　　　月　　　九  　　日
　　　　　　　　　　　　　　　　　　　　　　　書記官　林　初　枝
附註：
民事訴訟法第四百六十六條之一（第一項、第二項）：
對於第二審判決上訴，上訴人應委任律師為訴訟代理人。但上訴人或其法定代理人具
有律師資格者，不在此限。
上訴人之配偶、三親等內之血親、二親等內之姻親，或上訴人為法人、中央或地方機
關時，其所屬專任人員具有律師資格並經法院認為適當者，亦得為第三審訴訟代理人
。
